【裁判字號】    98,醫上,10
【裁判日期】    990914
【裁判案由】    損害賠償
【裁判全文】
臺灣高等法院民事判決                  98年度醫上字第10號
上  訴  人  徐子友
訴訟代理人  林見軍律師
複  代理人  余佳玲
上  訴  人  吳玉鈴
被  上訴人  台北市立聯合醫院
法定代理人  張聖原
被  上訴人  沈奕君
            俞肇浩
共      同
訴訟代理人  姜萍律師
上列當事人間損害賠償事件，上訴人對於中華民國97年12月31日
臺灣台北地方法院96年度醫字第14號第一審判決提起上訴，本院
於99年8月24日言詞辯論終結，判決如下：
    主  文
上訴駁回。
第二審訴訟費用由上訴人負擔。
    事實及理由
一、上訴人吳玉鈴經合法通知，未於言詞辯論期日到場，核無民
    事訴訟法第386條各款所列事由，爰依被上訴人之聲請，由
    其一造辯論而為判決。
二、上訴人主張：上訴人所生約4個月大之子徐靖翔（民國93年1
    2月7日出生）因有數次吐奶症狀，於94年4月16日深夜11時4
    0分許至被上訴人臺北市立聯合醫院(下稱聯合醫院)婦幼院
    區（下稱婦幼醫院）急診處就診，隨即由急診護理人員為一
    般理學檢查，並由急診值班醫師即被上訴人沈奕君(下稱沈
    奕君)及總醫師被上訴人俞肇浩(下稱俞肇浩)做病況診斷後
    ，對徐靖翔為臺大2號點滴注射、抽血檢驗、並於同日凌晨2
    時5分轉入一般新生兒病房觀察。惟約15分鐘後即凌晨2時20
    分許，婦幼醫院竟告知徐靖翔病況有嚴重變化，需轉入加護
    病房作觀察及照料，詎徐靖翔於約20分鐘後出現休克狀態，
    婦幼醫院雖有緊急施予急救，仍因延誤急救時間及診斷錯誤
    ，致徐靖翔約2小時後接近清晨5時許因無法有效維持生命，
    縱救活恐成為植物人狀態，上訴人只好放棄搶救，徐靖翔隨
    即死亡。嗣徐靖翔經法醫師解剖鑑定，係瀰散性亞急性間質
    性肺炎併局部急性發作而敗血症休克死亡。而被上訴人於急
    診室已診斷徐靖翔臆測為敗血症，不僅未依敗血症之治療流
    程及時施作血液生化學檢查、胸部X光攝影檢查及廣效性抗
    生素治療，亦未就敗血症通常之前置病「肺炎」加以密切診
    斷以利往後之必要醫療行為，而僅對徐靖翔施以血液學CBC
    檢查及注射臺大2號點滴，開立COLIN、MUCOSOLVAN及HISTA
    PP等藥物，且徐靖翔至急診室理學檢查，心跳每分鐘189-23
    0次，呼吸每分鐘55-60下，血流PH值(6.474)較正常值(7.33
    -7.43 )低、PCO2值(59.9較正常值41-51mmHg)高，且呈現gr
    unting呻吟聲，已有呼吸窘迫現象，被上訴人醫師卻未於病
    患休克前給予足夠氧氣或氣管插管，再血液學CBC檢查於17
    日凌晨0時59分已有報告，其中白血球指數為20.61（正常值
    為4.8-1.8），血小板指數為511（正常值為140-440），淋
    巴球指數為57.6%（正常值為10-30%），皆超出正常值甚多
    ，但俞肇浩、沈奕君均未對徐靖翔做進一步處置，未遵守必
    要之標準醫療流程以致延誤病情，被上訴人醫師未盡醫療上
    必要注意，未即時診斷徐靖翔有急性肺炎並採取符合醫療常
    規之有效治療，就醫療過程明顯容有「醫療不當」、「延誤
    治療」、「用藥不當」之疏失，違反醫療法第82條第1項情
    事。爰先位訴訟標的依民法第184條第1項前段、第2項(違反
    醫療法第82條第1項規定)、第185條、第188條第1項、第195
    條第3項規定，備位訴訟標的依民法第227條之1準用第195條
    第3項規定（見本院卷(一)第103頁反面)，請求被上訴人連帶
    賠償非財產上損害各新台幣（下同）100萬元。原審判決上
    訴人敗訴，上訴人聲明不服提起上訴。上訴聲明：原判決廢
    棄。被上訴人應連帶給付上訴人各100萬元，及自起訴狀繕
    本送達翌日起至清償日止，按週年利率百分之五計算之利息
    。
三、被上訴人則以：徐靖翔為4個月大男嬰且於婦幼醫院無就診
    記錄，沈奕君首先詢問上訴人吳玉鈴關於徐靖翔之病情，吳
    玉鈴表示徐靖翔有咳嗽、沒有發燒、喉嚨無紅腫發炎，診所
    醫生診斷為感冒，吐及拉了幾次，怕脫水所以來打點滴等語
    ，經詳細詢問病史及做身體理學檢查後，發現病患情況有異
    ，應進一步檢查及治療，立即請加護病房總醫師俞肇浩至急
    診處協助診治，並向其說明情形後，即由俞肇浩為徐靖翔進
    行抽血檢查及相關診療。惟因徐靖翔為4個月大、手足脂肪
    多、血管細小、血管塌陷嚴重，抽血極為困難，且因脫水導
    致血液濃稠，第一針僅抽出1C.C.血液即凝固，僅足做CBC血
    液學檢查及血球計數，嗣徐靖翔因脫水致血液濃稠抽不到血
    ，俞肇浩只好先進行輸液，改善脫水，補充養分及電解質，
    以穩定生命跡象，且留置靜脈管以利施打針劑，隨即將徐靖
    翔送往9N病房。旋因病況未改善，俞肇浩即決定轉送小兒加
    護病房，至進入小兒加護病房後，終於抽到第二管血液以進
    行血液氣體分析、感染指數、肝功能、腎功能、心臟功能、
    血液培養等相關生化檢查，並進行口腔及肛門病原體培養（
    包括腸病毒培養）、串聯質譜儀分析（分析遺傳性疾病）、
    胸部Ｘ光等檢查。是以本件醫護人員已盡力施行各項檢驗，
    仍未能發現其感染原因為何，卻因病程發展過於迅速，自徐
    靖翔於凌晨0時8分到院急診，至凌晨2時40分發生心跳停止
    ，期間僅短暫2小時餘，經急救2小時後心跳仍無反應，迄5
    時15分放棄急救後死亡。另徐靖翔到院急診時，血氧濃度為
    96% ，無缺氧情形，在急診室時未給予氧氣，嗣住入9N病房
    後給予氧氣使用，約10餘分鐘後徐靖翔轉入新生兒加護病房
    ，持續給予氧氣使用，血氧濃度數值為99-100%，因有自主
    性呼吸且無缺氧之情形，並無插氣管內管之必要，且是否插
    上氣管內管或給予呼吸器，與本件死亡並無相當因果關係。
    另依一般醫療常規，在取得足量血液檢體前，為免影響嗣後
    採集之血液檢體及血液檢驗結果之正確性，甚至造成無菌之
    假象，不宜施打廣效性抗生素，且本件因病程發展迅速，亦
    無法及時施予廣效性抗生素治療。而X光檢查並非急診時必
    要之檢查，亦與本件病患之死亡無因果關係。被上訴人醫師
    係依據病患當時情形為處置，並未違反醫療常規等語，資為
    抗辯。答辯聲明：上訴駁回。
四、兩造不爭執事項（見本院卷(一)第98頁）：
  (一)上訴人之子徐靖翔於94年4月17日凌晨0時8分許由上訴人吳
    玉鈴送至婦幼醫院急診處就診，經急診室護士測量生命徵象
    、詢問主訴及評估護理狀況後，由急診室醫師沈奕君診察。
  (二)沈奕君詢問病史及身體理學檢查後，認為有疑似敗血症情形
    ，通知加護病房總醫師俞肇浩至急診室協助診察。
  (三)俞肇浩至急診室後，為徐靖翔進行抽血檢查、點滴輸液及留
    置靜脈管，並決定送往病房住院。
  (四)徐靖翔於同日凌晨1時35分至1時45分間進入9N病房，經觀察
    約10餘分鐘後轉送小兒加護病房。
  (五)徐靖翔於同日凌晨2時5分許進入小兒加護病房，做醫療處置
    時之同日凌晨2時40分發生心跳停止，旋進行急救，期間抽
    取到第二管血液進行各項生化檢查，並為口腔及肛門病原體
    培養、腸病毒檢查、串連質譜儀分析、胸部Ｘ光等檢查。
  (六)徐靖翔經急救至凌晨4時30分許心跳仍無反應，因上訴人堅
    持而持續急救，至凌晨5時15分許，經上訴人同意放棄急救
    ，於凌晨5時24分宣布死亡。
五、上訴人主張被上訴人有前揭醫療疏失，導致徐靖翔死亡，被
    上訴人應負損害賠償責任。惟為被上訴人所否認，並以前揭
    情詞置辯，查：
  (一)依婦幼醫院出院病歷摘要記載，徐靖翔就診時主訴內容為：
    入院前已有嘔吐1天，腹瀉3天，哭鬧2至3天，心跳過快2至3
    天，咳嗽及流鼻水1至2天等語（Vomiting for 1 day,diarr
    hea for 3 days,irriatable crying for 2-3 days,tachyc
    ardia 2-3 days,cough and rhinorrhea for 1-2 days.見
    原審卷第176頁），由前揭臨床症狀咳嗽、有痰、流鼻水、
    呻吟及嘔吐、腹瀉等情狀，一般據此可以診斷為呼吸系統或
    腸胃系統的感染。此有行政院國軍退除役官兵輔導委員會台
    北榮民總醫院(下稱榮民總醫院)97年11月11日北總兒字第09
    70022804號函附附件病情摘要可憑（見原審卷第293頁至第2
    94頁）。而徐靖翔嗣因瀰散性亞急間質性肺炎併局部急性發
    作而敗血性休克死亡，有法務部法醫研究所（下稱法醫研究
    所）94年5月17日（94）醫鑑字第0662號鑑定書附本院調閱
    臺灣臺北地方法院檢察署（下稱台北地檢署）94年度相字第
    283號卷可憑(下稱相字卷，見該卷第63頁)。
  (二)關於被上訴人就徐靖翔死亡是否有上訴人所指前揭醫療疏失
    ？經原審依上訴人聲請(見原審卷第283頁)將本件全部病歷
    資料、上訴人聲請鑑定狀及被上訴人97年3月7日陳述意見狀
    送請榮民總醫院鑑定結果，認定（見前揭榮民總醫院函附件
    ）：
  (1)幼兒醫療常規：
  (甲)有任何身體之不適，皆可視為敗血症(表示體內有嚴重的感
    染而處置之。(沈)醫師雖然在急診時將此病兒檢傷列為第三
    級，但於深夜時段之醫療行為中確實有執行下列處置: 1)做
    靜脈抽血送檢；2)給予氧氣及注射點滴治療(一般需要住院
    的重症兒才需要)；3)聯繫資深(俞)醫師來協助診治；4)收
    住院欲繼續進行醫療處置；及5)於病危發作前有警覺到，並
    送入加護病房做積極處置；……等之實際醫療行為及流程已
    是屬於檢傷第二級(或第一級)之處置。
  (乙)敗血症的認定及冶療範圍非常廣泛：治療可以同時針對體內
    任何部位的感染病，當然也包括肺炎。檢視此病兒後續的醫
    療處置皆可符合敗血症及肺炎的醫療作業規範。
  (2)醫療行為可以接受。
    解說：1)敗血症的檢查及治療是非常廣泛的，不可能於第一
    時間內將所有檢查皆做完成(若做過多檢查及治療，也常會
    被健保局刪退，造成該醫師困擾，尤其是在非醫學中心)，
    故不能以最後的結果來評論當初之處置未夠完善。2)幼兒血
    管細微，注射及抽血確實是困難不易(病歷中有述及)，有時
    甚更難過於外科手術的操作。3)因為此病兒近日有呼吸系統
    感染的症狀(咳嗽、有痰、流鼻水)，醫師先處方以：Colin
    ，Mucosolven，及Histapp等藥物應為合理。
    總上：故當時(在休克病危之前)俞醫師之處置是可以接受的
    。
  (3)病兒最後若如鑑定報告所述因“瀰散性亞急間質性肺炎併局
    部急性發作而敗血性休克死亡”，推斷應屬於病毒性感染(
    因血液細菌培養為陰性：病歷P.27；且先有呼吸系統及胃腸
    系統的徵候)。病毒感染目前醫學上並無特效藥物可治療，
    如此，即使此病兒能在到達醫院時就做許多的檢驗，並能正
    確診斷出，對治療也無大助益，故恐也難阻其病程之迅速惡
    化及致死亡；況且兩位醫師已有做的一些處置包括：不斷監
    視生命徵象、點滴注射、給氧氣……(如急診病歷P.7-8 )
    等，皆屬於治療急性肺炎或敗血症或休克的必要醫療處置。
    故醫療上應無明顯過失可言。
  (4)如上所述：病兒理學檢查有如此之呈現，應屬於呼吸窘迫現
    象，此在已有呼吸系統及胃腸系統疾病的幼兒也是常有的現
    象；於急診時醫師已經給氧氣及點滴注射等醫療處置(急診
    病歷P.7-8之記載)，屬於適當且正確。至於是否需要做緊急
    氣管插管？此點則需視當時現場醫師之判斷而為之，(事後)
    很難於現有的病歷資料評論。然總觀而論：此幼兒病情惡化
    快速(到急診之1小時內就需要轉至加護病房，及2小時內就
    需要被急救)，若以最後結果再回頭評論當初的處置，則恐
    對醫師過苛責，及家屬恐亦有延誤就醫之責任。
  (5)幼兒血球的正常範圍皆(如：白血球5,000-20,000/cumm)較
    成人(白血球5,000-10,000/cumm)為寬(一般檢驗單據上的正
    常範圍)：
  (甲)此病兒的白血球指數20.61，血小板，淋巴球，……(病歷P.
    23之記載數據)等等，在幼兒皆可屬正常範圍，並不能據此
    些指數來診斷為是否有肺炎或敗血症。
  (乙)反而因此些指數皆在正常範圍而會誤導病兒為正常狀況。故
    實際上此等數據對幼兒診斷的幫助並不大(除非出現很離譜
    的數值)。若真據此檢驗指數，則醫師的處置並無過失。應
    該要總合實際上該病兒的症狀表現來做醫療定奪才是。
  3.所見之X光肺部檢查影像(附件影像及P.12、28、35文字報告
    )：雖有左上肺局部浸潤(infiltration)現象，但並非常見
    嚴重(大片)之肺炎，故臨床上醫師若只據此影像並不能預知
    或判定其為足以致死之肺炎。換言之，此等影像之(屬輕微)
    肺炎很難預知會如此快速的惡化致死。故兩位醫師的處置以
    當時而論應是合理且可以接受的。
  4.總論：幼兒疾病在臨床表現上的特點於：變化快速，病發前
    難客觀且正確的檢驗依據，故常事先難預期其後續病程發展
    。以現代醫學技術設施，兩位值班醫師半夜接觸此病兒至惡
    化病危時間僅2小時，縱然當時醫師能及時施予正確的診治
    ，亦未必能阻止其死亡結果之發生，故難認定縱使醫師若有
    誤診或處置，其與此病兒快速死亡結果之發生有相當因果關
    係。
  (三)另上訴人吳玉鈴於徐靖翔94年4月17日上午5時30分死亡後，
    旋即於同日上午7時30分前往臺北市政府警察局中正第二分
    局南昌派出所報案請求相驗後，台北地檢署檢察官即將錄音
    帶、新生兒中重度病房、加護病房錄影光碟（見相字卷第51
    頁反面)送請法醫研究所鑑定死因，依該鑑定報告對死因看
    法認為徐靖翔屬自然死。醫療上已盡到責任，但有無疏失仍
    宜請教小兒科專家，有前揭鑑定報告在卷可憑。
  (四)再者，本件上訴人吳玉鈴於相驗後對沈奕君、俞肇浩及訴外
    人邱雪娟提出業務過失致死等告訴，經台北地檢署檢察官將
    本件再送請行政院衛生署醫事審議委員會（下稱醫審會）鑑
    定：依斯時徐靖翔之身體狀況，該院承辦醫護人員於診療之
    初，是否即應對徐靖翔施戴氧氣罩、插管、照X光、注射抗
    生素或其他必要診療行為？醫護人員對於徐靖翔之醫療過程
    (含就診之初及嗣後急救等階段)，依照小兒科醫療規則，是
    否有疏失未施行必要診療行為或延遲施行之情形？依醫審會
    鑑定結果，亦認：根據病童病歷記載，及病童病情的快速惡
    化，係因感染肺炎，引致敗血症及休克死亡。急診病歷雖記
    錄給予病童氧氣，但依據94年7月26日11:44在台北地方法院
    檢察署第22偵查庭筆錄，邱雪娟護士稱並未給予病童氧氣。
    而病童在急診室時，心跳189-230次/分，呼吸55-60次/分，
    嘴唇發紺，雖然經皮血氧飽和度為96%，並無明顯缺氧證據
    ，但如給氧，則可能有助病情改善。但病童在急診室時其心
    跳每分鐘189~230次，呼吸每分鐘55~60下，且呈現grunting
    呻吟聲，理應插上氣管內管，給予呼吸治療，如果沒在急診
    插管，也應於住院中插管。至於抗生素之給予及X光之檢查
    可以在住院以後才實施。據法醫研究所解剖，病童係死於肺
    炎合併敗血症休克，縱使於急診或病房插上氣管內管，給予
    呼吸器，亦難以挽救其生命。有醫審會0000000號鑑定意見
    書附本院調閱台北地檢署94年度偵字第14325號卷可考(附該
    卷第44頁至第45頁)。
  (五)是依上開鑑定結果，認定余肇浩、沈奕君對徐靖翔醫療處置
    均符合常規，且因徐靖翔係死於肺炎合併敗血症休克，變化
    快速，病發前難客觀且正確的檢驗，難預期其後續病程發展
    ，縱使徐靖翔於急診或病房有插上氣管內管，給予呼吸器，
    亦難以挽救其生命。因此，榮民總醫院之鑑定雖依急診病歷
    而誤認被上訴人在急診室有給予徐靖翔氧氣（此部分己經醫
    審會鑑定明確），亦不影響其鑑定結論。上訴人指陳余肇浩
    、沈奕君有未給予氧氣、未施打廣效性抗生素、未照X光、
    未抽血檢驗等「醫療不當」、「延誤治療」、「用藥不當」
    之疏失，而違反醫療法第82條第1項情事云云，不足為採。
  (六)至上訴人指陳被上訴人就徐靖翔病歷護理紀錄有偽造不實，
    斯時對徐靖翔並無不能採集血液之情形，且徐靖翔情況危急
    ，被上訴人應對徐靖翔照X光、施予廣效性抗生素云云。惟
    ：
  1.徐靖翔於94年4月17日上午5時30分死亡後，上訴人吳玉鈴旋
    即於同日上午7時30分前往臺北市政府警察局中正第二分局
    南昌派出所報案請求相驗，有初步調查報告、南昌派出所一
    般陳報單、相驗筆錄在卷可考（見相字卷第2頁、第3頁、第
    8頁)，而檢察官於同日至婦幼醫院相驗時即命三組偵查員影
    印病歷及其他檢驗報告到署附卷（附於相字卷第14頁至第44
    頁），是徐靖翔在婦幼醫院之病歷既於其死亡後旋即影印附
    卷，內含醫囑單、Examination Sheet、Blood Chemistry、
    呼吸器治療記錄單、藥治療記錄單、體溫表、小兒加護病房
    生命徵象及輸出入記錄表、兒科病患護理評做參考資料表、
    入院護理紀錄表、護理紀錄(二)、住院許可證、病患基本資料
    、住院紀錄、急診病歷、急診醫囑單(一)、急診護理記錄(一)等
    件(斯時喉嚨、血液細菌培養及檢驗報告尚未完成，未影印
    附卷），核與聯合醫院於97年4月10日以北市醫幼字第09731
    471500號函送原審之病歷資料相符（見原審卷第167頁至第
    221頁，該病歷資料包括嗣後之檢驗報告等），被上訴人、
    婦幼醫院理應無事後竄改可能，且護理或檢驗人員亦無甘冒
    偽造文書之罪嫌而配合被上訴人偽造護理紀錄。況上訴人吳
    玉鈴就徐靖翔急診時僅係檢傷級數第三級，且無施用氧氣罩
    情事，詎護士邱雪娟竟於急診病歷記載檢傷第二級就診、有
    使用氧氣罩之紀錄，認邱雪娟涉犯刑法第215條業務登載不
    實罪嫌提出告訴在案，雖經檢察官以94年偵字第14325、153
    07號不起訴確定，惟此更足以警惕被上訴人不能竄改或偽造
    病歷資料，上訴人指陳被上訴人有偽造病歷紀錄云云，殊無
    足取。
  2.又關於是否供給氧氣部分，依證人即加護病房值班護士楊璧
    菁證稱：「小孩子到加護病房的時候，我們看他的膚色較白
    ，我們就先給氧氣。……進到加護病房是先給氧氣，當時血
    氧度還夠，情況變化的時候，2時40分情況惡化，我們馬上
    CPR，CPR沒有效，然後才用插管、氧氣袋，插管之後就要用
    氧氣袋，這時候還是要CPR。……急診的時候，抽血的血液
    量不足，所以會再到加護病房把還沒有送檢驗的部分送檢驗
    ，2時40分再幫他抽血檢查的時候，小朋友情況就惡化，所
    以就先做急救，陸陸續續還在找尋血管抽血，因為小孩子血
    管抽血比較容易破裂，且末梢比較涼，比較不好摸到脈搏抽
    血。……，(呼吸器治療記錄單)Endo是我寫的，這是插管的
    意思。我們急救的時候，呼吸器治療記錄單上面有寫的字都
    是我寫的，……進到加護病房是先給氧氣，當時血氧度還夠
    ，情況變化的時候，2時40分情況惡化，我們馬上CPR，CPR
    沒有效，然後才用插管、氧氣袋，插管之後就要用氧氣袋，
    這時候還是要CPR。」等語（見本院卷(一)152頁、第153頁)，
    核證人楊璧菁陳證與病歷資料相符，且證人楊璧菁與兩造素
    無閒隙，當無甘冒偽證之嫌虛偽陳述之理，其證言堪可採信
    。至此部分氧氣費是否向上訴人收費，非證人楊璧菁處理範
    圍，且依斯時徐靖翔病危之狀況下，被上訴人聯合醫院嗣後
    是否收費，亦與是否給氧無絕對因果關係，上訴人據以指陳
    被上訴人未給予徐靖翔氧氣，病歷紀錄偽造云云，殊無足取
    。
  3.另上訴人指陳被上訴人斯時應足夠採集徐靖翔血液樣本送驗
    ，且被上訴人斯時僅做血液學CBC檢查，沒有做DC檢查，固
    據提出醫護檢驗手冊、兒科實習手冊、被上訴人聯合醫院94
    年6月7日函為證（見本院卷(一)第162頁至第182頁、第205頁)
    。惟醫院之醫事人員為病人抽血，通常是由表層靜脈抽取，
    若是需要分析動脈血液，則需自動脈抽血。若在緊急狀況下
    ，可以嘗試抽取病人深層靜脈（如股靜脈）之血液。病人接
    受抽血時，即使其生命徵候正常、無低血壓、無脫水等症狀
    ，仍有部分病人可能因為情緒反應過於激動，或是局部血管
    位置難以定位，而導致抽血失敗。若病人處在生命徵候極度
    不穩定（如嚴重低血壓或休克）之狀態，則抽血更較一般病
    人困難。尤其是發生嚴重休克時，由於周邊血管收縮，致使
    在周邊淺層靜脈抽血相當困難，經常導致失敗。某些重病患
    者因為血壓過低，即使嘗試抽取深層靜脈或動脈之血液，也
    不一定可以成功。有國立臺灣大學醫學院附設醫院98年8月2
    5日校附醫秘字第0980005543號函在卷可憑（見本院卷(一)第1
    98頁）。是在一般情事下成人均可能有抽血困難情事，且依
    被上訴人陳稱徐靖翔僅為四個月大嬰兒，手足脂肪多，血管
    細小，斯時無法採集足夠血液做生化檢查等。經本院據以函
    詢榮民總醫院結果，認：若幼兒手足脂肪多。血管細小塌陷
    ，又有脫水及血液濃稠情形：此時確實是容易發生定位困難
    ，血管很難尋找的情形。若採集到的血量少時，血液凝結，
    因為尋找適合的血管障礙增加，再次採(抽)血困難的。前開
    病兒：因為可供抽血的血管管徑需要較能打點滴的血管粗。
    前開病兒即使能夠施打點滴，但因血管已經很難尋找的情形
    下，也不保證能夠採集到足夠的血液供分析檢驗。有榮民總
    醫院98年10月22日北總兒字第0980023108號函在卷可考（見
    本院卷(二)第14頁至第15頁）。參以被上訴人既須為徐靖翔採
    血檢驗，倘徐靖翔採血容易，而無採集不到情事，被上訴人
    要無在急診室僅採集血液1CC供檢驗之理。上訴人依學理上
    採集血液步驟據以指摘被上訴人可採集足夠供檢體之血液云
    云，要無足取。另被上訴人在急診時採集徐靖翔1CC血液所
    作之「血液學檢查」：是包含CBC及DC檢查，亦有榮民總醫
    院前揭函示在卷可參，是以被上訴人提出徐靖翔血液檢查報
    告內含DC部分（見本院卷(一)第236頁、即原審卷第143頁)，
    要無不合。再者，另一般急診或門診所做初步的〝抽血檢查
    〞是不太可能夠檢驗出病毒感染項目，但或許可以做為參考
    依據，需要專做病毒方面的檢驗才能知道。本件徐靖翔依榮
    民總醫院鑑定報告推斷是病毒感染，目前醫學上並無特效藥
    物可治療，即使徐靖翔能在到達醫院時就做許多的檢驗，並
    能正確診斷出，對治療也無大助益，亦如前述。上訴人以徐
    靖翔斯時既可打點滴之情事下，即可採血，且被上訴人提出
    血液檢查報告包含DC之檢驗不實，據以指摘被上訴人所屬醫
    師有醫療疏失云云，均無足取。
  4.再者，徐靖翔入加護病房時間為凌晨2時5分，此經證人楊璧
    菁結證在卷（見本院卷(一)第155頁)，並有其簽名之入院護理
    記錄表在卷可憑(見原審卷第112頁)。上訴人雖依法醫研究
    所94年5月17日（94）醫鑑字第0662號鑑定書記載入加護病
    房時間為凌晨2:40分，據以指陳前揭紀錄不實云云。惟經本
    院詢以法醫研究所結果：其所謂進入加護病房的時間應該是
    根據護理記錄的記載（由於未影印病歷留卷中，所以沒有辦
    法查證）。且經本院再將護理紀錄送請法醫研究所查明結果
    ，認由影印病歷護理記錄（下標P50）顯示應是94年4月17日
    2時5分由護士抱入加護病房，而非2時40分休克後才進入加
    護病房；因此進入加護病房的時間應依護理記錄記載較為準
    確。有法醫研究所98年10月9日法醫理字第0980005738號函
    、98年12月28日法醫理字第0980006511號函在卷可考（見本
    院卷(二)第26-1頁、第82頁）。是以法醫研究所前揭鑑定報告
    記載入加護病房時間2:40分應係誤載。至徐靖翔出院病歷摘
    要住院治療經過記載：「After the patient admitted on
    9N ward,heart rate around 200-230 bpm and cyanotic
    lips noted.Persist grunting and lower extrmities wit
    h low muscle tone and no pain-response were no ted.
    RR:56-58 /min02supported,Sp02:99-100%BT:36.2C.Immedi
    ately transfer to ICU and on ICU nasal cannula with
    02:4.5L/min supply.」等語，僅係提到在加護病房中給予
    鼻氣管供給氧氣（O2），每分鐘4.5公升（4.51/min），並
    非2時45分。其中並提到進入加護病房前有給予氧氣，飽和
    度99-100%（…O2 supported，SpO2：99-100 %…），亦有
    前揭法醫研究所函示可憑，是以該出院病歷摘要之記載與徐
    靖翔何時進入加護病房之時間無涉。上訴人據以指稱徐靖翔
    入加護病房時間為2:40分云云，要無足取。
  5.另「疑似敗血症」之處置：甲、需要抽血檢驗(包括：培養
    ，白血球數值，感染指數……等)，但是不保證能找到確實
    的感染病原體(細菌或病毒)或來源(如何被感染的)。乙、抽
    血量應該至少需要壹西西。丙、通常「廣效性抗生素」應該
    在抽血(培養用)後才給與。丁、若於抽血(培養用)前給與「
    廣效性抗生素」：確實會影響後續結果的判斷。戊、若有懷
    疑敗血症時，抽血取得足量檢體後，或即使未抽得血：應該
    立即投與「廣效性抗生素」。而在面對敗血症而尚未明確診
    斷為「病毒性肺炎」之病徵前，應有的醫療程序為：醫師當
    時的診療判斷所認知：可以先給予適當的處置，如:抽取送
    檢驗(白血球及其分類，血色素，血液氣體分析，電解質，
    ……)所需之檢體；照胸部X-光片；給予病兒：氧氣，靜脈
    點滴輸液，……等，但最重要的是持續地觀察病情變化再做
    適當的處置(如：轉入重症病房內，插入氣管內管，使用呼
    吸器，……等)；對於較嚴重的病兒：也可以提早先給予靜
    脈抗生素。有榮民總醫院99年5月18日北總兒字第099001083
    8號、99年7月8日北總兒字第0990015184號函可參（見本院
    卷(二)第123頁、第132頁至第133頁)。又一般臨床上處理緊急
    病況(包括敗血症)的原則是：〝治療（救命）要比檢驗重要
    〞。檢驗可能會出現許多的問題，如：檢體取量不足，送檢
    項目不夠廣泛，等待結果耗時緩不濟急，結果不準確(有誤
    差、汙染……等)，結果可能為正常(但是病兒就是顯現不正
    常)……等。臨床醫師面對危急病兒，不能只依賴檢驗結果
    ，現場一定要有自己的處置決斷力!故"無論有無檢體"，均
    需要立即進行治療(各項急救處置，包括投興與效性抗生素)
    ：此即:戊、"若有懷疑敗血症時，抽血取得足量檢體後，或
    即使未抽得血：應該立即投與「廣效性抗生素」。”的意涵
    。上訴人依前揭函示因而質疑被上訴人醫師未給徐靖翔先照
    X光、投與廣效性抗生素之疏失云云。本院乃就徐靖翔於急
    診時倘能即時照X光、施予廣效性抗生素等，是否可救治徐
    靖翔？送請榮民總醫院鑑定結果，認：(一)〝X光之檢查〞為
    非必要檢查，檢查之有無對此病兒已在進行的醫療行為及最
    後之結果(死亡)並無影響。解說：一般醫療書籍上〝急診醫
    療〞內常會列出許多相關的檢查項目需要考量去執行(包括X
    光檢查），於實際醫療作業上可做為參考但並不實用。原因
    為:a)急救優於檢查，且不可能於短時間內將所有檢查皆完
    成，故屬於重要的檢查才值得必要先做；b)以國內目前實際
    上之醫療作業而論：若做過多檢查即使已經列入醫書上的項
    目及數量)，也常會被健保局刪退，造成該(第一線)醫師困
    擾，尤其是在非醫學中心之醫院，故不能以最後病兒的結果
    來評論當初之處置未夠完善。此病兒於半夜到醫院急診，後
    續醫療之處置已經持續在進行中，但病情仍急遽惡化，到院
    後不到2小時即進行急救後死亡，X光檢查之有無對此疑似敗
    血症病狀之判斷、檢查、治療及預後無甚助益。(二)若有做
    "X光之檢查"：對治療及最後之結果並無甚助益。解說：最
    後的病理檢查結果對位於第一線的臨床醫師而言皆為〝事後
    諸葛〞。此病兒最後若如鑑定報告所述因〝瀰散性亞急間質
    性肺炎併局部急性發作而敗血性休克死亡〞，推斷應屬於病
    毒性感染(因血液細菌培養為陰性：病歷P.27；且先有呼吸
    系統及胃腸系統的徵候)。病毒感染目前醫學上並無特效藥
    物可治療，如此，即使此病兒能在到達醫院後就做許多的檢
    驗，並能正確診斷出有〝瀰散性亞急間質性肺炎併局部急性
    發作及敗血症〞對已經在執行的積極醫療處置【包括:不斷
    監視生命徵象、點滴注射、給氧氣……、:如急診病歷P.7-8
     )等】也無大改變(因為以上之處置皆屬於治療急性肺炎或
    敗血症或休克的必要醫療處置)，故恐也難阻其病程之迅速
    惡化及致死亡。a）病歷上所見之X光檢查影像(附件影像及
    P.12,28,35文字報告)：雖有左上肺局部浸潤(infiltration
    )現象，但並非常見嚴重(大片)之肺炎，故臨床上醫師若只
    據此影像：可以判讀為遭受浸潤或有感染。b)但並不能判定
    為何種細菌性或病毒性感染，更無法預知其為足以致死之肺
    炎。c)總之，就此等X光肺部檢查影像(屬輕微) 之肺炎很難
    預知會如此快速惡化致死。此病兒已經在接受合理的積極醫
    療處置(如上所述)，故必要變動現在已有的積極醫療措施。
    (四)針對病毒感染之肺炎病患，施用「廣效性抗生素」？：
    非必要之處置(因為無效果)；且不用於治療「毒性肺炎」。
    解說：使用「廣效性抗生素」治療病毒性疾病( 包括病毒性
    肺炎)是無效果的。重點是：初期很難知道是否為「毒性肺
    炎」，故面對重病患者因為怕延誤病情，醫師們仍會短暫地
    使用，待有足夠證據後再做定奪是否繼續使用「廣效性抗生
    素」等語。有榮民總醫院99年5月18日北總兒字第099001083
    8號函在卷可憑（見本院卷(二)第121頁至第123頁)。因此，本
    件被上訴人醫師既無從在急診判斷徐靖翔為病毒性感染肺炎
    ，且徐靖翔初入急診時並無病況危急之跡象，而無施予廣效
    性抗生素之必要，且縱於急診時可判斷徐靖翔為病毒性感染
    肺炎，並施打廣效性抗生素，亦因其治療病毒性肺炎既無效
    果，而未能阻卻病程之迅速惡化及死亡結果，已如前述。上
    訴人以被上訴人在急診時未對徐靖翔照X光、投予廣效抗生
    素之疏失云云，均無足採。
  (七)綜上，沈奕君於徐靖翔送至急診時確實懷疑徐靖翔有敗血症
    之感染，而依被上訴人醫師後續所為醫療行為，包括做不斷
    靜脈抽血送檢及注射點滴治療、聯繫資深醫師俞肇浩來協助
    診治、收住院欲繼續進行醫療處置，以及於病患病危發作前
    有警覺，送入加護病房做積極處置等實際醫療行為及流程等
    ，均已針對徐靖翔體內任何部位的感染包括肺炎為診斷及治
    療，並無違反醫療常規，且徐靖翔之病毒感染目前醫學上並
    無特效藥物可治療，即使徐靖翔能在到達醫院時就做許多的
    檢驗，並能正確診斷出，對治療也無大助益，難阻其病程之
    迅速惡化及致死亡，其死亡與被上訴人是否有醫療疏失無相
    當因果關係。上訴人以嗣後之病理判斷，據以推論被上訴人
    醫師前置應有醫療處置等，均無法解免徐靖翔死亡之結果，
    上訴人據以主張被上訴人有醫療疏失，不足為採。
七、綜上所述，本件上訴人主張被上訴人有前揭醫療疏失，致徐
    靖翔死亡，為不足採。是則上訴人依民法第184條第1項、第
    2項、185條、第188條第1項、第195條第3項、第227條之1準
    用第195條第3項規定，請求被上訴人連帶給付上訴人各100
    萬元之非財產上損害，及均自起訴狀送達之翌日起至清償日
    止，按週年利率百分之五計算利息，於法無據，不應准許。
    原審為上訴人敗訴之判決，及駁回其假執行之聲請，並無不
    合，上訴意旨指摘原判決不當，求予廢棄改判，為無理由，
    應予駁回。
八、本件事證已明，兩造其餘攻擊防禦方法及未經援用之證據，
    經本院審酌後，核與本件之結論，不生影響，爰不一一贅述
    ，附此敘明。
九、據上論結，本件上訴為無理由，依民事訴訟法第449條第1項
    、第385條第1項前段、第463條、第78條、第85條第1項前段
    ，判決如主文。
中    華    民    國    99    年    9     月    14    日
                    民事第八庭
                        審判長法  官 劉勝吉
                              法  官 連正義
                              法  官 蘇芹英
正本係照原本作成。
如不服本判決，應於收受送達後20日內向本院提出上訴書狀，其
未表明上訴理由者，應於提出上訴後20日內向本院補提理由書狀
（均須按他造當事人之人數附繕本）上訴時應提出委任律師或具
有律師資格之人之委任狀；委任有律師資格者，另應附具律師資
格證書及釋明委任人與受任人有民事訴訟法第466條之1第1項但
書或第2項（詳附註）所定關係之釋明文書影本。如委任律師提
起上訴者，應一併繳納上訴審裁判費。
中    華    民    國    99    年    9     月    14    日
                              書記官 林初枝
附註：
民事訴訟法第466條之1（第1項、第2項）：
對於第二審判決上訴，上訴人應委任律師為訴訟代理人。但上訴
人或其他法定代理人具有律師資格者，不在此限。
上訴人之配偶、三親等內之血親、二親等內之姻親，或上訴人為
法人、中央或地方機關時，其所屬專任人員具有律師資格並經法
院認為適當者，亦得為第三審訴訟代理人。

司法院資訊處製作；財團法人民間司法改革基金會備份。
